臺灣臺中地方法院交通事件裁定　　　 100年度交聲字第1231號
原處分機關　交通部公路總局臺中區監理所豐原監理站
異　議　人
即受處分人　良星交通企業股份有限公司
代　表　人　林張琴
上列異議人即受處分人因違反道路交通管理處罰條例案件，對於
交通部公路總局臺中區監理所豐原監理站民國100年4月14日所為
之處分（豐監稽違字第裁63─I00000000號裁決書），聲明異議
，本院裁定如下：
    主  文
原處分撤銷。
良星交通企業股份有限公司汽車所有人，汽車使用他車牌照行駛
，處罰鍰新臺幣壹萬零捌佰元。
    理  由
一、原處分機關略以：聲明異議人即受處分人良星交通企業股份
    有限公司（下稱受處分人）所有車號209-ZE號營業貨運曳引
    車（下稱系爭曳引車），於民國100年2月23日上午10時54分
    許，行經彰化縣福興鄉○○路○段299號前，因有「附載子
    車使用他車號牌（子車車架號碼未登打）（209-ZE號車使用
    OI-26）」之違規事由，經彰化縣警察局交通隊（下稱原舉
    發機關）依違反道路交通管理處罰條例第12條第1項第5款規
    定掣單舉發，受處分人於期限內到案申訴，經原舉發單位查
    復後仍有不服，原處分機關遂依道路交通管理處罰條例第12
    條第1項第5款規定，於100年4月14日以豐監稽違字第裁63─
    I00000000號裁決書裁處受處分人罰鍰新臺幣（下同）10,80
    0元，吊銷汽車牌照，於法尚無不符等語。
二、本件聲明異議意旨略以：受處分人所有曳引車車號209-ZE號
    聯結傾卸式框式半拖車車號OI-26號在上開路段遭舉發違規
    一案，查該傾卸式框式半拖車係1987年出廠之老舊板架，因
    年代已久遠難免有生鏽脫漆現象，故受處分人特別於99年9
    月底重新噴油漆翻新，當時因作業上疏失，未將車身號碼補
    上，以致遭稽查人員舉發附載子車使用他車號牌及號牌借供
    他車使用，然半拖車實屬未補上車身號碼，本件遭舉發之違
    規事實顯然有誤，為此聲明異議，請求撤銷原處分等語。
三、按汽車牌照包括號牌、行車執照及拖車使用證，為行車之許
    可憑證，由汽車所有人向公路監理機關申請登記，經清繳其
    所有違反公路法與道路交通管理處罰條例規定之罰鍰及未繳
    納之汽車燃料使用費並檢驗合格後發給之。但拖車號牌及拖
    車使用證得由使用人申請之。汽車有牌照借供他車使用或使
    用他車牌照行駛之情形者，處汽車所有人3,600元以上10,8
    00元以下罰鍰，並禁止其行駛，牌照吊銷之，道路交通安全
    規則第8條及道路交通管理處罰條例第12條第1項第5款分別
    定有明文。又「牌照借供他車使用」或「使用他車牌照行駛
    者」，係屬2種違規行為，自應分別加以處罰，而與「牌照
    借供他車使用之行為人」及「使用他車牌照行駛之行為人」
    是否同1人無涉。次按道路交通管理處罰條例所謂「汽車」
    ，係指在道路上不依軌道或電力架線而以原動機行駛之車輛
    （包括機器腳踏車）；「曳引車」則指專供牽引其他車輛之
    汽車；「拖車」指由汽車牽引，其本身並無動力之車輛，業
    經道路交通管理處罰條例授權訂定之道路交通安全規則第2
    條第1項解釋在案。故未經曳引車牽引行駛於道路之拖車，
    因本身並無動力，尚不符道路交通管理處罰條例所定義之汽
    車，倘單純將拖車牌照借供他車使用者（且該不詳拖車未行
    駛於道路），固不得逕行援引首揭規定加以處罰，惟如經曳
    引車連結牽引後，該拖車已有動力，自屬道路交通管理處罰
    條例所定義之「汽車」，此時該有動力之拖車即為道路交通
    管理處罰條例第12條第1項第5款規定處罰之對象，是此際該
    拖車車牌倘附掛於由曳引車所牽引行駛於道路之不詳拖車車
    板，該拖車車牌所有人是否難謂仍無「牌照借供他車使用」
    之違規，即非無疑。再按汽車定期檢驗之項目及標準，依下
    列規定：一、引擎或車身（架）號碼及拖車標識牌與紀錄相
    符，號牌完好，並依規定懸掛。除小型車附掛之拖車外，拖
    車標識牌及車身（架）號碼打刻應符合附件17之規定，道路
    交通安全規則第39條之1第1項第1款亦定有明文，是如警方
    稽查發現拖車無打刻車身（架）號碼，但有使用證及合法牌
    照，現行警察機關以違反道路交通管理處罰條例第12條第1
    項第5款，使用他車牌照行駛舉發處罰，應屬妥適；另在不
    違背相關法理原則之前提下，現行使用他車牌照之拖車違規
    係歸責於曳引車所有人。舉發拖車違反前開條例第12條第1
    項第5款使用他車牌照行駛之違規，現行將牌照借供違規車
    輛使用之拖車所有人，依前開條例第12條第1項第5款牌照借
    供他車使用之違規舉發處罰，應無疑義，亦有交通部92年8
    月19日交路字第0920008517號函釋在卷。基上，懸掛使用他
    車號牌之違規拖車，經曳引車牽引行駛後，該拖車所有人即
    屬汽車所有人，與曳引車所有人為可獨立區分之2不同種類
    汽車之所有人，得各自為道路交通管理處罰條例第12條第1
    項第5款所規定「汽車所有人」適格之處罰對象，此參諸道
    路交通安全規則第8條、第11條，就拖車號牌及拖車使用證
    之申請、拖車號牌之懸掛，均另作獨立規定之規範體系，可
    知拖車之監理與營業曳引車之監理，乃個別不同之作業，故
    解釋上就客觀違規事實之認定，亦應分就營業曳引車與拖車
    各別為之，殊無將屬拖車部分之違規事實，亦認定為屬營業
    曳引車之違規事實之理。至拖車之動力雖係來自曳引車之牽
    引，惟依上開說明，拖車使用他車牌照行駛之違規，仍應直
    接歸責處罰該違規之拖車所有人，僅在無法查出懸掛使用他
    車牌照之拖車之所有人資料時，始不得已以「拖車並無動力
    ，須寄力於曳引車之牽引，例如拖車有超速、肇事等交通違
    規或事故，均為曳引車所發動衍生」之理由，認定「使用他
    車號牌之拖車違規，係可歸責於曳引車所有人」，而依道路
    交通管理處罰條例第85條第1項「違規行為應歸責於他人」
    之規定，將拖車所有人「使用他車牌照行駛」之違規行為，
    改以牽引拖車行駛之「曳引車」所有人（即運送人）為裁罰
    對象。此種汽車（拖車）所有人違規行為應歸責於他人（即
    居於運送人地位之曳引車所有人），而改處罰他人（即曳引
    車所有人）之情形，因該違規之行為，係『拖車』自身車架
    「使用他（拖）車牌照行駛」之違規事實，『曳引車』本體
    車架所懸掛之號牌係其原本合法領用之曳引車牌照，並未同
    時亦有「使用他（曳引）車牌照行駛」之違規情事，自無依
    道路交通管理處罰條例第12條第2項「吊銷曳引車牌照」規
    定之適用，蓋道路交通管理處罰條例第12條第2項法文所規
    定應吊銷之同條第1項第5款之『牌照』，係專指「借供他車
    使用」之該『牌照』與「使用他車」之該『牌照』而言。至
    於將拖車牌照借供其他拖車使用之拖車牌照所有人，與前揭
    拖車所有人「使用他車牌照行駛」之情形，係屬2種不同之
    違規行為，應依前開條例第12條第1項第5款「牌照借供他車
    使用」之違規，舉發處罰該出借「拖車牌照」之所有人。
四、經查：
（一）本件受處分人所有之系爭曳引車，確於上開時、地，拖曳
      懸掛車號OI-26號車牌之系爭半拖車，該OI-26號車牌乃為
      友星事業有限公司所有，系爭車輛於行經彰化縣福興鄉○
      ○路○段299號前，由彰化縣警察局交通隊攔檢查驗系爭
      半拖車車架因未打刻車身（架）號碼，認非號牌OI-26號
      半拖車所屬真正車身，係該半拖車使用他車（OI-26號）
      號牌，故以「附載子車使用他車號牌（子車車架號碼未登
      打）（209-ZE號車使用OI-26號）」之違規事由掣單舉發
      ，受處分人於期限內到案申訴，經原舉發單位查復後仍有
      不服，原處分機關遂依道路交通管理處罰條例第12條第1
      項第5款規定，於100年4月14日以豐監稽違字第裁63─I00
      000000號裁決書裁處受處分人罰鍰新臺幣（下同）10,800
      元，吊銷汽車牌照等情，有彰化縣警察局彰警交字第I000
      00000號舉發違反道路交通管理事件通知單、現場採證照
      片4幀、拖車車籍查詢資料、交通部公路總局臺中區監理
      所彰化監理站100年3月25日中監彰字第1001001404號函及
      上開裁決書等附卷可稽，自堪先認定屬實。
（二）而按半拖車屬規格化之產品，故僅能以原始鏤刻而不易變
      造之資料為比對標準，不能單以其車長、車寬或形式相同
      ，即遽以推論二者同一，且若於認定時再次丈量拖架車長
      、寬、高等相關資料，反可能因丈量誤差造成質疑，故交
      通部於88年7月9日訂定「拖車標識牌及車身（架）號碼打
      刻規定」，該規定第1點、第2點、第5點則明定「拖車標
      識牌應以銅合金或不鏽鋼板製作，字體應端正、清晰、明
      確，採用銲接或鉚接方式固定於車架上；拖車應於標識牌
      下方之車身（架）上打刻車身（架）號碼；使用中拖車之
      車身（架）號碼打刻位置不符合本規定者，應於89年1月1
      日前，委請汽車修理廠或拖車製造廠，依本規定之打刻位
      置及字體打刻「拖車使用證」上所登載之車身（架）號碼
      」。以此作為辨識半拖車來源（即與拖車使用證及拖車號
      牌號碼所示車輛是否同一）之重要依據，是以，倘係領有
      牌照之拖車，其車身（架）上自應有刻打之號碼，反面言
      之，執勤員警於查驗後如未能發現車身（架）號碼，半拖
      車使用人復未能舉證證明該半拖車確實為領有合格拖車使
      用證之車輛，則可認員警已發現該拖車有明顯「使用他車
      號牌」之事證，而可推定該半拖車並非領有合格拖車使用
      證之車輛，即可據以製單舉發。經查，車號OI-26號半拖
      車乃係友星事業有限公司所有，於西元1987年（76年）出
      廠，車架號碼應為「8875」等情，既此有拖車車籍資料查
      詢1紙在卷可考，依上開規定，該半拖車雖無需銲接或鉚
      接標識牌，然仍依規定打刻車身（架）號碼甚明。而查，
      系爭曳引車所聯結之系爭半拖車之應打刻位置，並無打刻
      車身（架）號碼等情，亦有舉發照片附卷可稽，從而，系
      爭半拖車當非屬號牌OI-26號半拖車所屬真正車身，當認
      無訛。又者，受處分人雖以系爭半拖車老舊脫漆，故於99
      年9月重新噴漆疏未補上車身號碼云云置辯；然車架號碼
      係打刻於車架鋼鐵上，並非單純表面油漆打印，尚難因重
      新烤漆即消失，且該車架無任何打刻痕跡，並髒污仍有鏽
      蝕情形，亦核無新烤漆之貌等情，既有上開舉發照片存卷
      可參，是以，足認受處分人所辯上情，顯難足採。基上，
      系爭附掛於受處分人所有曳引車上之半拖車乃屬未領有牌
      照，亦未打刻車身號碼之不詳半拖車，而有借用友星事業
      有限公司所有車號OI-26號牌照使用之情，再由受處分人
      所有之車牌號碼209─ZE號營業貨櫃曳引車連結牽引上開
      半拖車行駛等事實，當堪以認定。
（三）又按交通部90年2月8日交路90字第001229號函謂：「關於
      拖車違反道路交通管理處罰條例規定之『拖車未懸掛號牌
      』、『拖車使用他車牌照行駛者』、『使用註銷之牌照行
      駛者』等案件，應歸責於曳引車所有人而處罰之…。」；
      另交通部92年8月19日交路字第0920008517號函，檢附交
      通部92年7月30日召開之「拖車違規舉發認定及領用牌照
      實務處理等事宜檢討」會議紀錄結論謂：「有關警方稽查
      發現拖車無打刻車身（架）號碼，但有使用證及合法牌照
      等，其應以道路交通管理處罰條例何條款處罰乙節，查拖
      車至監理機關辦理檢驗時，其拖車車身（架）即應有打刻
      號碼，方據以登記於拖車使用證，故前開警方稽查發現拖
      車無打刻車身（架）號碼，但有使用證及合法牌照之行為
      ，現行警察機關以違反前開第12條l項5款使用他車號牌行
      駛舉發處罰乙節，應屬妥適。」等情；再者，依上開事證
      以觀，案外人友星事業有限公司所有之OI-26號半拖車號
      牌，本應懸掛在其所有車架號碼為8875號之營業半拖車上
      ，惟卻將該號牌出借予未依規定打刻車身（架）號碼、懸
      掛拖車標識牌之系爭不詳半拖車所有人，懸掛於該不詳半
      拖車上，自有「牌照借供他車使用」之違規事實無疑，此
      部分自應依道路交通管理處罰條例第12條第1項第5款規定
      「牌照借供他車使用」之違規舉發處罰（非本案範圍）。
      至於，該不詳半拖車所有人，確有「使用他車牌照行駛」
      之違規事實部分，因「牌照借供他車使用」與「使用他車
      牌照行駛」，係屬2種不同之違規行為，仍應對「使用他
      車牌照行駛」之不詳半拖車所有人，依道路交通管理處罰
      條例第12條第1項第5款之規定加以處罰；惟因該不詳拖車
      車架，未依規定打刻車身（架）號碼、懸掛拖車標識牌，
      致無法據以查知該不詳半拖車之所有人，依前揭說明，半
      拖車並無動力，須寄力於曳引車之牽引，故半拖車之違規
      ，通常係曳引車所發動衍生，故本件堪可認定「使用他車
      號牌行駛」之不詳半拖車之違規，應可歸責於居於運送人
      地位之曳引車所有人即受處分人，故本件自得依道路交通
      管理處罰條例第85條第1項「違規行為應歸責於他人」之
      規定，將上開不詳半拖車所有人「使用他車牌照行駛」之
      違規行為，改以牽引該半拖車（子車）行駛之「曳引車」
      所有人即受處分人為裁罰之對象。
（四）基上，本件有關道路交通管理處罰條例第12條第1項第5款
      之違規事實之處罰，應針對該使用他車牌照之不詳半拖車
      所有人，及出借號牌供懸掛於該不詳半拖車上之OI-26號
      牌照所有人友星公司，僅就該不詳半拖車「使用他車牌照
      行駛」之部分，因無法查悉半拖車之真正所有人，而依同
      條例第85條第1項「違規行為應歸責於他人」之規定，以
      209─ZE號營業曳引車之所有人即受處分人為主觀上歸責
      之對象而已，尚不能因此即逕推認209─ZE號營業曳引車
      部分亦有「使用他車牌照行駛」之違規事實，此參諸道路
      交通安全規則第8條、第11條，就拖車號牌及拖車使用證
      之申請、拖車號牌之懸掛，均另作獨立規定之規範體系，
      可知拖車之監理與營業曳引車之監理乃個別不同之作業，
      故解釋上就客觀違規事實之認定，亦應分就營業曳引車與
      拖車各別為之，殊無將屬拖車部分之違規事實，亦認定為
      屬營業曳引車之違規事實之理；至於該未依規定懸掛拖車
      標識牌、車身（架）號碼打刻不符規定之不詳半拖車，並
      無任何牌照可供吊銷，自無庸為吊銷牌照之諭知；而就受
      處分人所有209─ZE號營業貨櫃曳引車部分，因該營業貨
      櫃曳引車車身（架）並無改懸掛他車號牌之「使用他車牌
      照行駛」等違規事實，自無適用道路交通管理處罰條例第
      12條第2項規定吊銷該209─ZE號牌照之問題。準此，原處
      分機關認受處分人所有209─ZE號營業曳引車有「使用他
      車牌照行駛」之違規事實，並據以裁罰及吊銷209─ZE號
      之牌照，即有違誤，是受處分人之異議，為有理由，應由
      本院予以撤銷原處分，並自行就受處分人係營業曳引車所
      有人身分，確有以上開不詳半拖車使用他車牌照（即OI-2
      6號牌）行駛之違規事由，改依道路交通管理處罰條例第
      85條第1項及第12條第1項第5款之規定，諭知裁處受處分
      人罰鍰10,800元。
據上論斷，應依道路交通管理處罰條例第87條第2項，道路交通
事件處理辦法第20條，裁定如主文。
中    華    民    國   100    年    4     月    29    日
                            交通法庭  法  官  許惠瑜
以上正本證明與原本無異。
如不服本裁定，應於收受送達後5日內向本院提出抗告狀。（應
附繕本）
                                      書記官  楊家印
中    華    民    國   100    年    4     月    29    日